臺灣屏東地方法院民事判決　　　　　　　 99年度訴字第726號
原　　　告　芳源號營造股份有限公司
法定代理人　吳平昆
訴訟代理人　徐克銘律師
複 代 理人　詹皓菁
被　　　告　合作金庫商業銀行股份有限公司
法定代理人　劉燈城
訴訟代理人　蔡禮臣
上列當事人間第三人異議之訴事件，本院於民國100 年12月9 日
言詞辯論終結，判決如下：
    主      文
確認坐落屏東縣高樹鄉○○○段三一一地號土地上如附圖所示暫
四七四建號、RC結構造、面積二二一四‧六一平方公尺建物為原
告所有。
本院九十九年度司執字第三二三九二號民事執行事件，就上開建
物所為之強制執行程序應予撤銷。
訴訟費用由被告負擔。
    事實及理由
一、按訴狀送達後，原告不得將原訴變更或追加他訴，但被告同
    意者，不在此限，民事訴訟法第255 條第1 項第1 款定有明
    文。本件原告起訴時，訴之聲明為：本院99年度司執字第32
    39 2號強制執行事件，對原告所有坐落屏東縣高樹鄉○○○
    段311 地號建物（建號為暫474 、1 層RC結構造、地面層合
    計面積2,214.61平方公尺）所為之強制執行程序，應予撤銷
    ；嗣於訴訟進行中為訴之追加，聲明求為：(一)確認坐落屏東
    縣高樹鄉○○○段311 地號土地上如附圖所示暫474 建號、
    RC結構造、面積2214.61 平方公尺建物為原告所有。(二)本院
    99年度司執字第32392 號民事執行事件，就上開建物所為之
    強制執行程序應予撤銷。經被告當庭同意上開訴之追加（見
    本院卷第43頁），則原告所為訴之追加，於法並無不合，應
    予准許。
二、原告主張：緣伊與訴外人迦樂寶股份有限公司（下稱迦樂寶
    公司）於民國92年4 月間簽訂迦樂寶塔新建工程契約，由伊
    於坐落屏東縣高樹鄉○○○段311 地號土地（下稱系爭土地
    ）上建築靈骨塔，由迦樂寶公司依契約付款辦法給付工程款
    ，惟迦樂寶公司於開工後之92年7 月間以工程須變更設計為
    由要求停工，且拒絕給付已完成部分之工程款，經伊催告迦
    樂寶公司提出確切復工日期未果，伊因而於建築如附圖所示
    暫474 建號、RC結構造（Reinforced Concrete ，即鋼筋混
    凝土造）、面積2214.61 平方公尺建物（下稱系爭建物）後
    即停工迄今。又系爭建物之建築結構為鋼筋混凝土，定著於
    土地而不易移動其所在，且已完成1 樓樓板與地下室間之結
    構體、1 樓以上與2 至3 樓間之柱鋼筋、1 樓牆之預留搭接
    牆筋，其地下室部分已足蔽風雨，且系爭建物面積達2,214.
    61平方公尺，具有獨立之經濟利用價值，應認系爭建物為有
    別於土地之不動產，而有單獨之所有權。再系爭建物係伊以
    自己材料施工，迦樂寶公司復尚未給付任何工程款予伊，應
    認系爭建物係伊出資興建，而由伊原始取得所有權。惟系爭
    土地經前所有權人馬秀環作為擔保向被告借款，並設定新台
    幣（下同）3,600 萬元之最高限額抵押權，迦樂寶公司則於
    92年間以買賣為原因受讓系爭土地，並均辦畢登記，嗣因馬
    秀環未依約清償，被告乃實行抵押權，聲請本院以94年度執
    字第15009 號拍賣抵押物強制執行，因執行無實益而經核發
    債權憑證。被告復以前揭債權憑證等為執行名義，聲請本院
    以99年司執字第32392 號清償債務執行事件查封、拍賣系爭
    土地，並主張系爭建物為迦樂寶公司所有，而聲請將系爭建
    物併付拍賣。伊為系爭建物之所有權人，已如前述，被告就
    此予以否認，致伊法律上地位有受侵害之危險，爰訴請確認
    系爭建物為伊所有，並依強制執行法第15條之規定，於執行
    程序終結前提起第三人異議之訴，以撤銷對系爭建物之強制
    執行程序等語，並聲明：如主文所示。
三、被告則以：依原告與迦樂寶公司間之工程契約規定，原告於
    契約存續期間內，對迦樂寶公司僅有報酬請求權，並未取得
    工作物之所有權；俟上開契約經原告解除後，原告對迦樂寶
    公司僅有損害賠償請求權，仍未取得系爭建物之所有權。又
    系爭建物僅有牆壁，並無樑柱門窗，亦無固定之屋頂以蔽風
    雨，依社會觀念顯無法達成經濟上使用之目的，尚難謂屬不
    動產，而應係動產，復因附合於系爭土地，已成為土地之重
    要成分，故縱系爭建物係原告以自己材料進行施作，而為原
    告所有，仍由系爭土地所有權人即迦樂寶公司因附合而取得
    所有權。況原告前聲請以本院94年度執字第14403 號給付工
    程款執行事件，對迦樂寶公司所有系爭土地強制執行時，亦
    主張系爭建物為迦樂寶公司所有，而聲請一併查封、拍賣系
    爭建物，嗣因執行無實益而經核發債權憑證，原告竟一反前
    詞，於本件主張系爭建物為其所有，即屬違反誠信原則，自
    無足採。原告既非系爭建物之所有權人，又無其他足以排除
    強制執行之權利，其請求確認系爭建物為其所有，並撤銷對
    系爭建物之強制執行程序，均非有理由等語，資為抗辯，並
    聲明：原告之訴駁回。
四、經查：
    (一)馬秀環於83年間以其所有坐落屏東縣高樹鄉○○○段305
      、306 、308 、309 、310 、310-1 地號土地及系爭土地
      為擔保向被告借款，並設定3,600 萬元之最高限額抵押權
      ，於83 年11 月4 日辦畢登記。嗣因馬秀環未依約清償，
      被告乃聲請本院以94年度執字第15009 號拍賣抵押物執行
      事件，對上開抵押物強制執行，因執行無實益而經核發債
      權憑證。被告復以前揭債權憑證等為執行名義，聲請本院
      以99年度司執字第32392 號清償債務執行事件查封、拍賣
      上開抵押物，並主張系爭建物為迦樂寶公司所有，且係於
      抵押權設定後所營造，聲請將系爭建物併付拍賣。原告則
      於執行法院詢價時聲明異議，嗣提起本件第三人異議之訴
      ，並聲請本院以99年度聲字第213 號裁定其得供擔保停止
      上開執行程序，惟原告並未提供擔保，上開執行程序則迄
      未終結。
    (二)系爭土地於92年4 月24日以買賣為原因移轉所有權予迦樂
      寶公司，於92年5 月26日辦畢登記。迦樂寶公司並與原告
      於92 年4月間簽訂迦樂寶塔新建工程契約，由原告購料、
      施工而於系爭土地上興建靈骨塔，迦樂寶公司則按工程進
      度估驗付款。惟原告建造系爭建物後，迦樂寶公司即以工
      程須變更設計為由要求停工，且未支付工程款，原告遂於
      定期催告後，於93年3 月23日對迦樂寶公司寄發存證信函
      解除上開工程契約，並提付仲裁，經中華民國仲裁協會於
      94年5 月30日作成93年度仲雄聲義字第7 號仲裁判斷，認
      迦樂寶公司應給付原告3,321 萬9,367 元本息，經本院以
      94年度仲聲字第1 號裁定准予強制執行。嗣被告以上開仲
      裁判斷為執行名義，聲請本院以94年度執字第14403 號給
      付工程款執行事件，查封、拍賣系爭土地及建物，因執行
      無實益而經核發債權憑證。
    上開事實，為兩造所不爭執，並有工程契約書、存證信函等
    在卷可稽（見本院卷第6 至15頁），復經本院調取本院94年
    度執字第14403 號、99年度司執字第32392 號、99年度聲字
    第213 號卷宗查明無誤。
五、按法律關係之存在否不明確，致原告在私法上之地位有受侵
    害之危險，而此危險得以對於被告之確認判決除去之者，即
    得依民事訴訟法第247 條之規定提起確認之訴（最高法院52
    年台上字第1922號判例意旨參照）。本件系爭建物未經保存
    登記，原告主張系爭建物為其所有，為被告所否認，則原告
    是否為系爭建物之所有權人，確有不明，且足令原告之財產
    有受侵害之危險，而此種危險得藉由確認判決加以排除，揆
    諸上開判例意旨，原告提起本件確認訴訟，自有即受確認判
    決之法律上利益，應予准許。
六、本件爭點為：(一)系爭建物是否為獨立之物？究屬動產或不動
    產？(二)系爭建物於被告就系爭土地實行抵押權時，其所有權
    人為何？
  (一)按稱不動產者，謂土地及其定著物。稱動產者，為前條所稱
    不動產以外之物。民法第66條第1 項、第67條分別定有明文
    。又民法第66條第1 項所謂定著物，係指非土地之構成部分
    ，繼續附著於土地，而達一定經濟上目的，不易移轉其所在
    之物而言（最高法院70年度台上字第1779號判決意旨參照）
    。經查：系爭建物之面積達2,214.61平方公尺，係以鋼筋混
    凝土圍築而成，已完成1 樓樓板與地下室間之結構體、1 樓
    以上與2 至3 樓間之柱鋼筋、1 樓牆之預留搭接牆筋，於地
    下室東側有一車道出入口（車道尚未完成），進入後可由東
    西兩側之鋼筋混凝土結構樓梯通往1 樓樓板之事實，有照片
    附卷可稽（見本院卷第80至94頁），並經本院會同屏東縣里
    港地政事務所測量員至現場勘測屬實，製有勘驗筆錄及土地
    複丈成果圖在卷可憑（見本院卷第71、107 頁）；再系爭建
    物經執行法院委託鑑價，其價值達522 萬5,372 元之事實，
    有不動產估價報告存卷可參（見本院99年度司執字第32392
    號）。是系爭建物顯非土地之構成部分，且具固定性、永久
    性，價值甚鉅，其地下室部分復已可遮風蔽雨，於社會觀念
    上有獨立供人使用之經濟效益，揆諸前揭說明，系爭建物即
    屬土地之定著物，而為不動產。
  (二)1.按不動產物權，依法律行為而取得、設定、喪失及變更者
      ，非經登記，不生效力，固為民法第758 條所明定。惟自
      己出資建築之建築物，係因建築之事實行為而取得建築物
      所有權，與依法律行為而取得者有別，縱未經登記，亦不
      在民法第758 條所謂非經登記不生效力之列（最高法院41
      年台上字第1039號判例意旨參照）。又買賣乃法律行為，
      基於買賣取得不動產之所有權，非經登記不生效力，與承
      攬之定作人原始取得工作物所有權之情形不同。至所謂工
      作物供給契約，即工作物全部材料由承攬人供給者，如當
      事人之意思重在工作物財產權之移轉時，仍不失為買賣之
      一種（最高法院59年台上字第1590號判例意旨參照）。再
      委建合約書記載，建築公司負責房屋之設計、購料、施工
      等事宜，委建人則應分期給付價款，是雙方顯屬重在財產
      權之移轉，委建人既向承建人買受所建築之房屋，自不失
      為買賣之一種，委建人即非為系爭房屋之原始建築人。
    2.經查：原告與迦樂寶公司間所簽訂之迦樂寶塔新建工程契
      約，約定由原告購料、施工，迦樂寶公司則按工程進度估
      驗付款，工程開工後，系爭建物確係由原告購料、施工所
      建造，惟迦樂寶公司未依約付款，系爭建物迄未經保存登
      記之事實，為兩造所不爭執，揆諸前揭說明，系爭建物即
      屬由原告出資興建，原告因建築之行為而原始取得系爭建
      物之所有權。至於被告抗辯系爭建物之所有權歸屬於迦樂
      寶公司一節，因系爭建物為不動產，已如前述，自不生動
      產附合於不動產，而由系爭土地之所有權人取得所有權之
      問題。再原告雖曾於本院94年度執字第14403 號給付工程
      款執行事件，主張系爭建物為迦樂寶公司所有，惟系爭建
      物確屬原告所有，業經認定如前，原告先前之主張或係出
      於對法律規定或事實之誤認，不得逕謂其有拋棄所有權之
      意思，其於本件就系爭建物主張所有權，尚非惡意為出爾
      反爾之矛盾行為，要難認原告係濫用其權利；又縱認被告
      前對原告不行使權利一事已有所信賴，惟權衡原告就系爭
      建物之所有權及被告之信賴利益間，仍以前者之價值較高
      ，而較值得保障。是以，被告抗辯原告本件起訴有悖於誠
      信原則云云，亦無可採。從而，原告為系爭建物之所有權
      人，其提起本件第三人異議之訴，尚屬正當權利之行使之
      事實，應堪認定。
    3.按不動產所有人設定抵押權後，得將不動產讓與他人。但
      其抵押權不因此而受影響。民法第867 條定有明文。次按
      土地所有人，於設定抵押權後，在抵押之土地上營造建築
      物者，抵押權人於必要時，得將其建築物與土地併付拍賣
      ，但對於建築物之價金，無優先受清償之權。96年3 月28
      日修正施行前民法第877 條定有明文。又民法第877 條規
      定係為保護抵押權人之利益，及社會之經濟而設之規定，
      故於土地抵押後，在其上營造之建築物，雖非土地所有人
      所建，但於抵押權實行時，該建築物若與抵押之土地已歸
      一人所有，則為貫徹上開立法目的，宜解為有該條之適用
      ，得於必要時，將土地抵押後，在其上營造之建築物，與
      該土地併付拍賣（最高法院89年台抗字第352 號判例意旨
      參照）。經查：本件馬秀環以系爭土地設定抵押權後，將
      系爭土地讓與迦樂寶公司，依前揭民法第867 條規定及第
      877 條之立法意旨，應認被告迦樂寶公司雖非提供土地設
      定抵押權之人，然其仍屬土地所有人，而有第877 條之適
      用。惟被告實行抵押權時，系爭土地為迦樂寶公司所有，
      系爭建物則為原告所有，業經認定如前，並無建物及土地
      同歸一人所有之情事，則被告於執行程序中主張其得依民
      法第877 條之規定，聲請將系爭土地及建物併付拍賣，即
      非有據，自無可採。
七、按第三人就執行標的物有足以排除強制執行之權利者，得於
    強制執行程序終結前，向執行法院提起異議之訴，強制執行
    法第15條定有明文。強制執行法第15條所謂就執行標的物有
    足以排除強制執行之權利者，係指對于執行標的物有所有權
    、典權、留置權、質權存在情形之一者而言（最高法院44年
    台上字第721號判例參照）。本件原告因出資興建而原始取
    得系爭建物之所有權，既如前述，則原告請求確認系爭建物
    為其所有，並於強制執行程序終結前，提起本件第三人異議
    之訴，請求撤銷本院99年度司執字第32392號民事執行事件
    ，就系爭建物所為之強制執行程序，均為有理由，應予准許
    。
八、據上論結，本件原告之訴為有理由，依民事訴訟法第78條，
    判決如主文。
中    華    民    國     100    年    12   月    23   日
                  民事第二庭    法  官  李珮妤
以上正本係照原本作成。
如不服本判決，應於收受送達後20日內向本院提出上訴書狀，其
未表明上訴理由者，應於提出上訴後20日內向本院補提理由書狀
（均須按他造當事人之人數附繕本）。
中    華    民    國     100    年    12   月    23   日
                                書記官  蔡妮君